臺灣高等法院臺南分院刑事裁定　　　　 100年度聲再字第93號
再審聲請人
即受判決人　郭豐泰
選任辯護人　郭俊廷　律師
上列聲請人因違反貪污治罪條例案件，對於本院97年度重上更(四)
字第313號中華民國99年5月11日確定判決（臺灣臺南地方法院檢
察署87年度偵字第7980號），聲請再審，本院裁定如下：
    主  文
再審之聲請駁回。
    理  由
一、本件聲請意旨略以：聲請人於原判決確定後，發現下列確實
    新證據足應受無罪之判決：
  (一)按臺南市安南區城西垃圾掩埋場自民國83年度起，逐年發放
    回饋金予城西里等13個里及社區，城東里每年固定分得新臺
    幣（下同）550萬元回饋金，然回饋金之發放並無一定之準
    則。馮劍英任城東里里幹事時，其發放方法是自戶政事務所
    抄錄各鄰住戶名冊，經各鄰住戶核對無誤後，製作印領清冊
    向區公所主計人員領款，於里辦公處發放予各里民。嗣周金
    城接任後每年自戶政事務所影印各鄰住戶名冊2份，一份交
    給伊，另一份召集各鄰鄰長開會，由伊主持會議後交給鄰長
    核對並由各住戶核章，再由伊召集各鄰長開會決定每位里民
    應分得金額，再交給周金城製作印領清冊向區公所主計人員
    領款，於里辦公處發放回饋金予里民。於86年時回饋金則改
    為交由各鄰鄰長發放給鄰內里民，故每年發放作業無一定程
    序及準則，其他各里或社區亦復如此。此可從臺南市安南區
    公所88年南安民字第14407號函第一審法院「城西里垃圾掩
    埋場有關各里及社區回饋金謄放相關事項12份」（見第一審
    卷第36頁)，再參之臺南市安南區學西社區城西垃圾掩埋場
    回饋金之發放相關事項採「開會員大會會議，決定無條件撥
    入社聖宮管理委員會」即明。而本件伊自行發放係因城東里
    由於86年度第14鄰鄰長吳新棟，發放回饋金時因里民郭烏甘
    誤會而遭郭女毆打，乃表示不願再親自發放，此據證人陳明
    月於第一審結證屬實，伊顧及部分鄰長年邁不識字，或因要
    求車馬費，或因生病，乃決定由里幹事及里長在里辦公處發
    放，伊實非意圖侵占始改變自行發放，原確定判決認定伊犯
    罪自係出於推測且不實。
  (二)系爭城東里87年度550萬元的垃圾回饋金之造冊請領及發放
    過程，係由里幹事周金城向臺南市安南區戶政事務所抄錄里
    民名冊，交由伊送交各鄰鄰長進行核對，核對完再交還伊，
    由伊將名冊交予里幹事向臺南市安南區公所陳報並請領回饋
    金後再發放給里民。而里幹事周金城抄錄之戶政機關名冊經
    該里各鄰鄰長核對人數等事實，業據里幹事周金城迭次供述
    在卷（見偵查卷第3頁、第9頁背面、第10頁），核與城東里
    各鄰鄰長魏能通、陳全長、徐允在、謝金田、郭慶輝、徐登
    祿、李金獅、郭武雄、李月英、黃清頓、王四評等證述情節
    相符，伊於調查站、第一審訊問時亦直陳里幹事周金城至戶
    政事務所抄錄里內各戶名冊，由里長通知里內各鄰鄰長召開
    會議，里幹事將名冊發交鄰長至每戶查對，查對無誤之名單
    交里長彙整等情之作業程序乙節，亦屬相符（見偵查卷第14
    頁背面、第82頁背面）。故伊並無故意「虛報」或「浮報」
    回饋金發放名冊之犯意及侵占犯行。
  (三)又按周金城於87年8月25日在偵查中提出家戶贈品清冊（附
    於外放證物袋，總住戶人數為1975人，但周金城於偵查中稱
    總人數為1997人，以下簡稱A冊），及臺南市安南區公所87
    年4月9日以87集鎮秘字6898號函檢附之回饋金印頜清冊即係
    城東里87年陳報之印領清冊（附於外袋證物袋，總人數為
    2070人，以下簡稱B冊）：另一冊為城東里87年實際發放回
    饋金之名冊（附於外放證物袋，總人數為1987人，以下簡稱
    C冊），鈞院更三審詢以證人周金城上開三本清冊之人數為
    何不同，周金城證稱：「我也不知道其原因，我只是到戶政
    事務所抄錄人數及姓名，也就抄錄A冊而已，後來B冊及C冊
    為何人數與A冊不一樣我就不了解」等語，周金城亦證稱：
    系爭87年度之回饋金，係依據B冊之人數2070人計算得出該
    里里民每人應發放2,658元，此與B冊所附87年1月12日城東
    里第一次臨時鄰長會議紀錄所載相同，至於實際發放2650元
    係依慣例發放到零的整數，再者，周金城亦證稱B冊備註欄
    所寫的金額是其本人寫的，有影印送區公所那本名冊予伊，
    再由伊照名冊發放，而C冊各戶的金額亦係其本人所寫的，
    發給各戶金額均用信封，信封上金額亦是伊寫的，故回饋金
    印領清冊即B冊，與發放清冊即C冊上均為周金城書寫及交予
    伊本人無訛，伊據此規定執行，再回報周金城，故無偽造、
    變造必要。
  (四)87年元月間周金城提出影印之請領清冊時，陳金絲、王木山
    、李明和、邱玉珠、蘇群超、林溪泉、林麗華、郭石松、陳
    長田9戶共36是城東里里民，有臺南市政府安南戶政事務所
    戶籍資料可證，此卷附之戶籍資料係屬已存在但確定判決未
    經注意之新證據，而伊當時也有核對其等之戶口名簿，並向
    派出所查詢上述36人確有在戶籍內，伊將9戶共36人列名乃
    職責所在，伊並不明瞭上開9戶是否有實際居住，亦未有鄰
    長審核報告，該9戶36人復未來領取回饋金，第一審雖向戶
    政機關查詢，上開36人之戶籍於87年3、4月被撤銷住所變更
    ，但係在發放回饋金時間以後，故伊絕無虛報之犯意。
  (五)鄰長彙集回來之印領清冊，由周金城交臺南市安南區公所領
    款即存在區公所保管，亦未影印一份予伊，伊乃就周金城先
    前交付之未蓋章清冊發放，何能伺占虛報人數款項，此由周
    金城於第一審法院曾證稱送區公所請領之相同名冊其另存一
    份可證，而各鄰長雖證稱並未曾塗改名冊上各戶人數，然鄰
    長本身就名冊人數不實之更改既係利害關係人，絕不可為真
    實之證詞，伊如有更改住戶人數，絕不可能瞞過鄰長及周金
    城。又周金城於87年2月間向臺南市安南區公所呈報領款名
    冊，即已填寫每人領款2,659元，但其未顧及人數可能會有
    誤差，分配金額會變動，擅自在87年1月12日第一次各鄰鄰
    長臨時會議紀錄上加填全體一致決議：「回饋金發放依往例
    每人平均發放約2,659元，不足由里長代付，並以整數發放
    以利鄰長作業，名冊製作因戶政已改電腦作業異動，如有出
    入，請里、鄰長自行增減人數」等語，此有周金城87年8月
    25  日偵查筆錄可證，是本案回饋金之領款人數、金額及事
    後補填鄰長會議紀錄均係周金城一人所為。
  (六)查臺南市安南區公所取回差額款23萬3,500元收據，僅能證
    明伊當時之城東里就發放回饋金尚領之款項為23萬3,500 元
    而已，而伊於87年3月31日曾召開安南區城東里第3次臨時鄰
    長會議時，即在討論上開回饋金餘款如何運用，有87年3 月
    31日臺南市安南區城東里第3次鄰長會議記錄可參，是伊並
    無詐取財物之不法所有犯意。
二、按有罪之判決確定後，因發現確實之新證據，足認受有罪判
    決之人應受無罪、免訴、免刑或輕於原判決所認罪名之判決
    者，為受判決人之利益，得聲請再審，刑事訴訟法第420條
    第1項第6款定有明文。所謂「發現確實之新證據」，係指該
    證據於事實審法院判決前業已存在，為法院、當事人所不知
    ，不及調查斟酌，至其後始行發現，且就證據本身形式觀察
    ，固不以絕對不須經過調查程序為條件，但必須顯然可認為
    足以動搖原有罪之確定判決，而為受判決人無罪、免訴、免
    刑或輕於原判決所認罪名之判決者為限。亦即該「新證據」
    須可認為確實具有足以動搖原確定判決，而對受判決人為更
    有利判決之「確實性」外，尚須具備該證據係在事實審法院
    於判決前已存在，因未經發現，不及調查斟酌，或審判時未
    經注意，至其後始行發現之「嶄新性」特質，2者均屬不可
    或缺，倘若未具備上開「確實性」與「嶄新性」二種聲請再
    審新證據之特性，即不能據為聲請再審之原因（最高法院90
    年度台抗字第71號裁定意旨參照）。
三、經查，聲請意旨所提出之(一)、(二)、(三)、(五)、(六)部分均係在辯
    駁聲請人無利用職務詐取財物之不法所有犯意及侵占犯行，
    而未言及有何發現「新證據」可足以動搖原確定判決之情形
    ；再者，聲請意旨所舉之證人周金城之證詞或相關書、物證
    ，均係存在原有卷證之中，原確定判決已綜核聲請人所供認
    本件回饋金發放辦理過程，證人周金城之證述，證人即城東
    里各鄰鄰長魏能通等人所證情節，並參酌卷附聲請人於87年
    3月26日繳回回饋金剩餘款23萬3,500元之收據、同年3月16
    日城東里鄰長會議資料等證據資料，加以斟酌取捨，是聲請
    人所指之上開證據資料，並非所謂之新證據。
四、次查，聲請意旨(四)所提及周金城於87年1月間提出影印之請
    領清冊時，陳金絲、王木山、李明和、邱玉珠、蘇群超、林
    溪泉、林麗華、郭石松、陳長田9戶共36人係城東里里民，
    有臺南市政府安南戶政事務所戶籍資料可證，該卷附之戶籍
    資料係屬已存在但確定判決未經注意之新證據云云。然該戶
    籍資料已附卷，則該戶籍資料應為事實審法院、當事人所知
    悉，顯不具「嶄新性」至明；況原確定判決已認定：上開9
    戶36人經原審向戶政機關函查調閱各該戶籍謄本，查知其等
    並非全係第一鄰，陳金絲、王木山、李明和、邱玉珠、蘇群
    超、林溪泉、林麗華、郭石松、陳長田9戶並分別於87年3月
    25日、87年4月18日、87年4月18日、87年4月20日、87年4月
    8日、87年3月25日、87年4月7日、87年4月7日、87年3月26
    日、87年3月26日因虛報遷徙遭戶政機關撤銷住址變更登記
    ，有各該戶籍謄本在卷可佐（見原審卷第188-196頁），復
    據證人里幹事周金城及鄰長魏能通、郭家原、徐允在、徐登
    祿、郭武雄、李月英、郭文賢、黃清頓等分別於偵查、原審
    、本院前審及本院更四審到庭證述伊等均未在核對名單上再
    予加列或更改情節相符，可知陳金絲等9戶共36人部分係被
    告為了詐取回饋金，而由被告親自或指示其家人自行填載進
    去發放名冊中，而陳金絲等9戶遷入該里之時間均在回饋金
    即將核發，該里正在進行統計人數之前，而遷入者，多數與
    被告有親戚關係等情，足認係被告顯有利用職務上之機會而
    企圖藉申報不實之戶籍人口數虛報詐取財物之事實（見確定
    判決第8頁）。綜上，可見原確定判決已認定上開臺南市政
    府安南戶政事務所戶籍資料所登記陳金絲等9戶共36人為城
    東里之里民，係虛報遷徙而設籍。是原判決已就此詳為論述
    取捨，該戶籍謄本自非新證據，亦不足以動搖原確定判決，
    已無疑義。
五、綜上，本件聲請人所提聲請再審理由與刑事訴訟法第422條
    第1項第6款之再審事由不符，是本件再審之聲請為無理由，
    應予駁回。
六、據上論斷，依刑事訴訟法第434條第1項，裁定如主文。
中    華    民    國    100    年    8    月    31    日
                  刑事第五庭    審判長法  官  楊明章
                                      法  官  蔡美美
                                      法  官  黃國永
以上正本證明與原本無異。
如不服本裁定，應於收受本裁定後五日內向本院提出抗告狀。
                                      書記官  陳淑貞
中    華    民    國    100    年    8    月    31    日